【裁判字號】    89,上更(一),346
【裁判日期】    890613
【裁判案由】    山坡地保育利用條例等
【裁判全文】
臺灣高等法院刑事判決                      八十九年度上更（一）字第三四六號
    上  訴  人  台灣桃園地方法院檢察署檢察官
    被      告  甲○○
    選任辯護人  陳信亮
右上訴人因被告違反水土保持法等案件，不服臺灣桃園地方法院八十五年度訴字第一
五一四號，中華民國八十六年一月七日第一審判決（起訴案號：臺灣桃園地方法院檢
察署八十五年偵字第一一七三一號），提起上訴，經判決後由最高法院發回更審，本
院判決如左：
    主  文
上訴駁回。
    理  由
一、公訴意旨略以：甲○○係台北市北投區○○○路一０八號四樓大勝磚廠股份有限
    公司（下稱大勝公司）實際負責人，未經主管機關許可，竟自民國（下同）六十
    年間起至八十五年八月間止，在其本人及大勝公司所有桃園縣龜山鄉○○○段關
    公嶺小段第一七九地號、馬頭小段第四地號、第四之一地號、第十九地號、第二
    十地號土地，屬山坡地保育區內，大面積開挖採取土石製磚，總面積為二一六九
    ０平方公尺，致生水土流失及公共危險，因認甲○○涉有水土保持法第三十三條
    第三項前段、山坡地保育利用條例第三十五條第三項之罪嫌云云。
二、按犯罪事實應依證據認定之，無證據不得推定其犯罪事實，又不能證明被告犯罪
    者，應諭知無罪判決，刑事訴訟法第一百五十四條、第三百零一條第一項分別定
    有明文。訊據被告甲○○，坦承其為大勝公司實際負責人，自六十年間即在前揭
    土地上開採挖取土石供大勝公司製造磚瓦等情不諱，惟堅決否認前開犯行，辯稱
    其於七十一年間曾擬具水土保持計劃送請桃園縣政府核備，惟因當時縣政府未設
    相關權責單位，故未便核准，但其開採土石現場均有按原擬計劃內容實施水土保
    持措施，其並未造成公共危險及發生水土流失結果等語。
三、復按八十七年一月七日修正前之山坡地保育利用條例第三十五條第三項係以致生
    公共危險為犯罪構成要件，八十七年一月七日修正後，則以致生水土流失、毀損
    水土保持處理與維護設施或釀成災害，為犯罪構成要件；再水土保持法於八十三
    年五月二十七日制定，該法第三十三條第三項係以致生水土流失或毀損水土保持
    之處理與維護設施為犯罪構成要件，此觀各該法條之規定自明。
四、被告經營之大勝公司開採土石之現場有設置規定之水土保持措施，並有沈沙池，
    山坡開挖面因表土祼露仍會造成水土流失，但因有實施水土保持計劃，故程度甚
    為輕微，且土石經沖刷流失結果，其範圍亦僅侷限在廠區內，不致流失至附近路
    面或淤塞河川等情，業據證人即查報本案之桃園縣政府農業局技士乙○○於原審
    調查時結證甚詳（見原審八十五年十二月六日訊問筆錄）。次依卷附桃園縣山坡
    地保育利用管理查報與取締案件會勘記錄，於各單位意見欄內第二項亦載明：本
    件先前所採土、石部份有植生，並有二口沈澱池（即沈沙池），以防溢流流失（
    土、石），另有部分做成階段式約一公頃，並作植生等語。被告開採土石現場，
    確有二口沈沙池，開挖面有部份係作成平台階梯狀，且有植生等情，復有現場照
    片三十五幀在卷可參。再參酌前開會勘記錄，該記錄第七點對鄰地影響欄內，亦
    刪去「嚴重土砂及渣物流失，導致河床淤塞」、「致造成沖蝕、塌方」、「影響
    田地、房舍、道路、橋樑安全」、「妨礙灌溉」、「妨礙公共交通」等項目，足
    見本件山坡地開挖採取土石結果，對鄰地並不致生上述影響。八十五年八月間，
    經檢察官會同桃園地政事務所現場履勘測量，制有勘驗筆錄及複丈成果圖在卷可
    核，並有照片可資比對。另桃園縣政府建設局、民政局、農業局、環保局、政風
    室會同桃園縣警察局、龜山鄉公所於八十五年六月二十五日會勘，發現未做好坡
    面保護措施，有造成沖蝕、塌方之虞，妨害排水，影響水源涵養，隨意堆置棄土
    ，棄土未加設防止沖刷及排水設施，有八十五年七月八日會勘之桃園縣山坡地保
    育利用管理查報與取締案件會勘記錄可查（見他字卷第六頁）。八十六年六月五
    日桃園縣政府等有關單位再至現場，被告雖部分改善，仍未做好坡面保護措施，
    有造成沖蝕之虞，隨意堆置棄土廢磚塊未加設防止沖刷及排水設施。有八十六年
    六月五日桃園縣山坡地保育利用管理查報與取締案件會勘紀錄可核。
五、惟按八十七年一月七日修正前之山坡地保育利用條例第三十五條第三項之罪，須
    行為人於山坡地採取土石結果，致生公共危險始足當之，為具體危險犯。經本院
    前審函請主管機關桃園縣政府查明被告之行為是否發生公共危險，據現場查證結
    果，「依據近年來該區歷經數次豪雨及颱風侵襲，未見該區災情傳出或損失報告
    」「整區來講，目前並未可能致生公共危險」，有桃園縣政府八十六年七月十日
    八六府農保字第一三一七三五號函及所附會勘記錄可稽（見本院上訴卷第二十九
    頁至三十三頁）。則被告所為，尚與八十七年一月七日修正前之山坡地保育利用
    條例第三十五條第三項之犯罪構成要件不合。
六、又八十七年一月七日修正後之山坡地保育利用條例與八十三年五月二十七日制定
    之水土保持法係以致生水土流失或毀損水土保持之處理與維護設施為犯罪構成要
    件，前已敘明。查本件被告開挖山坡地採取土石時，既有設置規定之水土保持措
    施，開採結果亦不致造成嚴重土砂及渣物流失而導致河床淤塞，且未造成土石沖
    蝕、塌方，縱開採時因開挖面表土祼露會形成水土流失，惟其程度輕微，範圍亦
    僅侷限在廠區內，且有沈沙池可集遭雨水沖刷而流失之土石，並不影響附近田
    地、房舍、道路、橋樑安全，前亦已敘明。至前開會勘記錄，雖未刪去「有造成
    沖蝕、塌方之虞」及「妨礙公共安全」等項目，惟查現場土石若有流失，其範圍
    既僅侷限在廠區內，則縱有造成沖蝕、塌方之虞，土石實際沖刷、塌方結果亦僅
    在廠區內且大部分經引導流至沈沙池而屬可控制範圍，對鄰地不生何種影響。
    次按水土保持法第三十三條第三項前段之罪，法條規定之構成要件結果雖僅泛指
    致生水土流失，惟參酌該法第一條第一項明定立法目的在保育水土資源，涵養水
    源，減免災害，促進土地合理利用，增進國民福祉等，揆其立法本意顯在為全體
    國民創造並維持良好之生存環境，且兼及確保自然資源永續經營利用，是其所保
    護法益為公眾生活福祉，屬社會法益，從而該法第三十三條第三項所規定行為之
    違法性，自應表現在對公共福祉之侵害上，故該條項前段所謂致生水土流失之結
    果，其強度亦須達於對公共福祉之破壞，而使公眾生活安全受其損害為要，如此
    始符法規範之原意。查被告開採土石製磚，當然須使用土壤，至於被告開採後現
    場如遇雨水沖刷，但因被告設有沈澱池，泥土亦留於廠區內，並不生水土流失之
    情形，亦於公眾生活安全無損，參照上開說明，其所為並不生本罪預設行為結果
    ，且本罪亦不罰未遂犯，自又難令其負擔本罪罪責。此外復查無其他積極證據可
    證明被告有如公訴人所指前開犯行，原審以不能證明被告犯罪，而為其無罪之諭
    知，經核並無不合。
七、檢察官提起上訴略謂：被告於七十一年間所擬具之水土保持計劃，迄被查獲之時
    ，已逾十四年之久，仍未經主管機關核准，顯見其水土保持計劃有重大缺失，始
    未獲核准，果如原審所稱，被告公司開採土石現場，水土流失程度甚為輕微，土
    石經沖刷流失結果，範圍侷限在廠區內等情，則憑何根據而能斷定未生公共危險
    ？或不會對公共福祉造成破壞？故會勘紀錄未刪去「有造成沖蝕、塌方之虞」、
    「妨礙公共安全」等項目，並非如原審所稱之矛盾，乙○○身為專業公務員，竟
    依據不合格之水土保持計劃為利被告之陳述，頗乖情理，指摘原判決諭知被告無
    罪係屬不當云云。惟水土流失或毀損水土保持之處理與維護設施，乃實害犯，應
    依證據認定之。前述八十五年七月八日及八十六年六月五日之值日勘紀錄，其會
    勘現況第四項(七)對鄰地之影響欄中，均將原所印妥之1.「嚴重土砂及渣物流失」
    及2.「致造成沖蝕、塌方」等字樣刪除，並均於第五項各單位意見欄中，記載基
    地設有沈澱池二座，以防流失（土石）等語（見巷他字卷第六頁、上訴卷第三十
    頁），另檢察官八十五年八月五日之勘驗筆錄，僅有勘驗程序之記載，並無現場
    狀況或土石流失之記載（見他字卷第三十三頁）。經本院再傳訊承辦本案之桃園
    縣政府農業局人員乙○○，據其供稱，被告有挖沈澱池及沈沙池，水土只流到自
    己的沈澱池，沒有流到外面去，沒有影響到別人，沒有水土保持的問題（參見本
  院八十九年五月十日訊問筆錄），被告之之磚廠採取土石製磚，既無水土流失之
    問題，即不能令被告負水土保持法第三十三條第三項及修正後山坡地保育利用條
    例第三十五條第三項之刑責，檢察官之上訴為無理由，應予駁回。
據上論斷，應依刑事訴訟法第三百六十八條，判決如主文。
本案經檢察官沈明彥到庭執行職務。
中      華      民      國    八十九    年      六      月     十三     日
                            臺灣高等法院刑事第二十二庭
                                審判長法  官  許  正  順
                                      法  官  胡  方  新
                                      法  官  林  明  俊
右正本證明與原本無異。
如不服本判決應於收受送達後十日內向本院提出上訴書狀，其未敘述上訴之理由者並
得於提起上訴後十日內向本院補提理由書（均須按他造當事人之人數附繕本）。
                                      書記官  蕭  進  忠
中      華      民      國    八十九    年      六      月     十四     日


司法院資訊處製作；財團法人民間司法改革基金會備份。
